臺灣高雄地方法院刑事判決　　　　　　　99年度訴字第1714號
公　訴　人　臺灣高雄地方法院檢察署檢察官
被　　　告　吳青鴻
上列被告因違反臺灣地區與大陸地區人民關係條例等案件，經檢
察官提起公訴（99年度偵字第2091號），本院判決如下：
    主  文
吳青鴻共同犯修正前臺灣地區與大陸地區人民關係條例第七十九
條第一項之使大陸地區人民非法進入臺灣地區罪，累犯，處有期
徒刑捌月，減為有期徒刑肆月，如易科罰金，以銀元參佰元即新
臺幣玖佰元折算壹日。
    事  實
一、吳青鴻前因贓物案件，經本院以85年度訴字第2231號判處有
    期徒刑2 月確定，於民國86年9 月18日易科罰金執行完畢。
    吳青鴻明知大陸地區人民非經主管機關許可，不得進入臺灣
    地區，且不得使大陸地區人民非法進入臺灣地區，亦明知其
    姐吳美慧（已經檢察官為緩起訴處分）之女兒王晴禾（另為
    不起訴處分確定）為中度智能障礙人士，對於事務缺乏正常
    之辨識能力，並與大陸地區男子李振躍（通緝中）並無結婚
    之真意。吳青鴻與吳美慧共同基於使大陸地區人民非法進入
    臺灣地區之犯意聯絡，渠等並與李振躍共同基於行使使公務
    員登載不實公文書之犯意聯絡，由吳青鴻居中聯繫，並由不
    知情之吳青鴻配偶陳國瑞於90年4 月24日，帶同王晴禾前往
    大陸地區，安排王晴禾在大陸地區福建省福州市公證處，與
    李振躍辦理假結婚手續，領得該公證處所發給之結婚公證書
    ，旋持上開結婚公證書向財團法人海峽交流基金會（下稱海
    基會）辦理文書驗證而取得證明書；復由吳青鴻於90年5 月
    7 日帶同王晴禾至高雄市楠梓區戶政事務所，填具李振躍為
    配偶之不實內容之結婚登記申請書，並檢附結婚公證書等相
    關資料，以申請辦理結婚之戶籍登記，使不知情之該管公務
    員，依形式審查後，將該不實之結婚事項登載於其職務上所
    掌之戶籍登記簿公文書上，並據以核發戶籍謄本，足以生損
    害於戶政機關對結婚登記及戶籍資料管理之正確性。吳青鴻
    復委由不知情之友人黃燕芬，於90年5 月11日持前開不實之
    結婚登記等資料，以配偶來臺探親為由，向內政部警政署入
    出境管理局（下稱境管局，96年1 月2 日改制為內政部入出
    國及移民署）申辦「大陸地區人民進入臺灣地區旅行證」，
    經境管局承辦人員實質審查後，誤為核發李振躍中華民國臺
    灣地區旅行證，李振躍遂於90年6 月27日，自高雄小港國際
    機場非法進入臺灣地區。嗣於98年7 月23日，為警訪查李振
    躍未獲，始悉上情。
二、案經內政部入出國及移民署專勤事務第二大隊報請臺灣高雄
    地方法院檢察署檢察官偵查起訴。
    理  由
壹、證據能力部分：
一、按被告以外之人於偵查中向檢察官所為之陳述，除顯有不可
    信之情況者外，得為證據，刑事訴訟法第159 條之1 第2 項
    定有明文。查，證人吳振發、吳美慧於偵查中之證詞，對被
    告而言，雖屬被告以外之人於偵查中向檢察官所為之陳述，
    惟上開證人吳振發、吳美慧陳述證詞時，均於證述前具結，
    亦均無證據顯示檢察官在偵查時有不法取供之情形，且據證
    人吳振發、吳美慧做成證據之外部情狀，亦無證據顯示上開
    證述有顯不可信之情況，揆諸上揭說明，上開證人於偵查中
    之證述，均具有證據能力。
二、按被告以外之人於審判外之陳述，雖不符刑事訴訟法第159
    條之1 至之4 之規定，然經當事人於審判程序同意作為證據
    ，法院審酌該言詞陳述或書面陳述作成時之情況，認為適當
    者，亦得為證據。又當事人、代理人或辯護人於法院調查證
    據時，知有第159 條第1 項不得為證據之情形，而未於言詞
    辯論終結前聲明異議者，視為有前項之同意。刑事訴訟法第
    159 條之5 定有明文。查，本案所引用之相關證據資料（詳
    後引證據），其中各項言詞或書面傳聞證據部分，縱無刑事
    訴訟法第159 條之1 至第159 條之4 或其他規定之傳聞證據
    例外情形，業經本院審理時予以提示並告以要旨，且各經檢
    察官及被告吳青鴻表示意見，當事人已知上述證據乃屬傳聞
    證據，或明示同意作為本案之證據使用，或未於言詞辯論終
    結前對該等證據聲明異議，本院審酌上開證據作成時之情況
    ，並無違法取證或其他瑕疵，認為以之作為證據為適當，而
    具有證據能力。
貳、實體部分：
一、被告吳青鴻矢口否認前揭犯行，辯稱：王晴禾與李振躍是真
    的結婚。於92年間，我二姐夫張哲雄說李振躍很乖，並願意
    娶患有中度智障及無法言語的外甥女王晴禾，我與丈夫陳國
    瑞去大陸與李振躍見面，認為李振躍為人不錯，後來就由我
    丈夫陳國瑞帶同王晴禾去大陸結婚，並收取聘金20萬元，結
    婚之相關費用都由李振躍全額支付，但在大陸及臺灣都沒有
    宴客。又我姐姐吳美慧因從事清潔工作過於忙碌，而無法前
    往，所以全程委託我們夫婦代為辦理結婚事宜，而因吳美慧
    未告知父親吳振發，故父親吳振發對於王晴禾結婚之事，並
    不知情。李振躍來臺灣後，與王晴禾同住在我的住處，也有
    同房履行夫妻同居義務，後來李振躍出外到台北工作時，王
    晴禾就與我父親吳振發一同居住在高雄市○○區○○街1 巷
    1 6 號6 樓，如果李振躍有回高雄，吳美慧會帶王晴禾回我
    的現住處與李振躍同住云云。
二、經查：
  (一)於90年4 月24日，王晴禾與被告李振躍在大陸地區福建省福
    州市公證處辦理結婚登記，領得該公證處所發給之結婚公證
    書，旋持上開結婚公證書向海基會辦理文書驗證而取得證明
    書；復於90年5 月7 日，由被告吳青鴻帶同王晴禾至高雄市
    楠梓區戶政事務所，填具李振躍為配偶之結婚登記申請書，
    並檢附相關資料，以申請辦理結婚之戶籍登記；且於90年5
    月11日持前開結婚登記等資料，以配偶來臺探親為由，向境
    管局申辦「大陸地區人民進入臺灣地區旅行證」，經境管局
    承辦公務員審核後，核發李振躍以探親名義入境來臺之入境
    許可證，被告李振躍遂於90年6 月27日，以形式上合法之探
    親名義自高雄小港國際機場入境臺灣地區等情，已據被告吳
    青鴻供承不諱，核與被告李振躍於警詢及偵查時供述情節大
    致相符，並有大陸地區人民進入台灣地區旅行證申請書1 份
    、大陸地區人民進入台灣地區保證書1 紙、90年5 月10日委
    託書1 紙、福建省福州市公證處2001年4 月24日（2001）榕
    公證內民字第2988號結婚證明書1 紙、財團法人海峽交流基
    金會90年5 月4 日（90）南核字第03142 號證明1 紙、結婚
    登記申請書1 紙、王晴禾之戶籍謄本1 份、李振躍之旅客入
    出境記錄查詢1 紙、王晴禾之旅客入出境記錄查詢1 紙、陳
    國瑞之旅客入出境記錄查詢1 紙、王晴禾之中華民國身心障
    礙手冊1 紙（偵卷第51至62頁、第76頁）等附卷可稽。是此
    部分之事實，應堪認定。
  (二)查，證人即王晴禾之祖父吳振發於偵查時證稱：王晴禾現與
    我同住，並自王晴禾小學前開始就由我照顧，而王晴禾因小
    時候託別人照顧，發燒生病，導致腦部受損而智能不足。王
    晴禾的母親吳美慧都在外面工作，約1 、2 週回來看一次。
    我不知道王晴禾於90年4 月間被帶往大陸結婚一事，也不知
    道王晴禾於90年5 月間被帶往高雄市楠梓區戶政辦理結婚登
    記之事，直到98年7 月間移民署人員到我家訪查、製作筆錄
    時，才知道王晴禾已結婚的事。我知道李振躍，都是叫他「
    阿弟仔」，他則叫我「阿公仔」，但我根本不知道李振躍與
    王晴禾已辦理結婚登記的事。李振躍沒有與我們同住，我也
    不知道他住何處，李振躍偶而會帶王晴禾出去玩，但二人沒
    有同住一間房間，也不是真正的夫妻。我於移民署所製作的
    筆錄沒有說謊，我在筆錄中有說「如果我的女兒該認錯就要
    認錯，該辦就要辦，但是如果我的女兒有悔過，希望檢察官
    或法官可以從輕發落」。王晴禾會自己洗澡、吃飯，簡單的
    話聽得懂，太難的話就聽不懂，並不知道結婚的意思（偵卷
    第72、73頁）等語。據此而論，王晴禾自小即由祖父吳振發
    照顧，並與之同住迄今，是苟如被告吳青鴻所言，王晴禾確
    與李振躍結婚，且同住、同房在被告吳青鴻住處，則證人吳
    振發焉會於長達8 年期間，均不知王晴禾結婚之事？又證人
    即王晴禾母親吳美慧於審理時證稱：我最終目的是想找個人
    來照顧王晴禾，但因我心理想找大陸人士來照顧王晴禾，我
    爸爸吳振發可能不同意，所以沒有跟爸爸吳振發講王晴禾結
    婚之事（審卷第47頁）等語；惟王晴禾為中度智能障礙人士
    ，能有好的歸宿、有人照顧，對於吳振發而言，是件再好不
    過的事情，且縱如證人吳美慧所言，吳振發可能不同意王晴
    禾與大陸人士結婚，然於相當時日後，因木已成舟，並見被
    告李振躍能照護王晴禾生活，何須再隱暪長期照顧並與王晴
    禾共同居住生活之祖父吳振發？顯與事理有違。再參以，如
    證人吳美慧所言，被告李振躍與王晴禾在被告吳青鴻住處，
    有同居「一陣子」約1 個多月左右（審卷第51頁），則證人
    吳振發焉會於1 個多月期間，不過問、亦不知與其長久共同
    生活之王晴禾去向為何？從而，足見王晴禾與被告李振躍並
    非真正結婚，亦無所謂共同居住生活及履行夫妻同居義務之
    事。
  (三)證人即王晴禾母親吳美慧於審理時證稱：我是委託妹妹即被
    告吳青鴻幫我處理王晴禾結婚之事，於李振躍來到臺灣之前
    ，我沒見過李振躍；且結婚之前，我不知道李振躍家庭背景
    、經濟狀況等。結婚時，並未在臺灣或大陸宴客，只是由自
    己姐妹簡單在家裡煮東西吃。又王晴禾到大陸結婚相關費用
    ，是我叫被告吳青鴻先幫我支付的，後來被告吳青鴻沒有跟
    我要，我也沒有錢給他（審卷第45至53頁）等語。惟查，子
    女結婚終身大事，對父母而言應無比重要，且如前所述，證
    人吳美慧係欲找個人來照顧智能不足之王晴禾，則證人吳美
    慧焉會於結婚之前，均未與被告李振躍見面，亦不知被告李
    振躍相關背景，即決定讓王晴禾與之結婚？且僅由妹夫陳國
    瑞陪同王晴禾前往大陸結婚，自己並未到場？在在與常情有
    違。又關於王晴禾與被告李振躍結婚之相關費用，係由吳美
    慧負擔而委由被告吳青鴻先行代墊？抑或由被告李振躍負擔
    ，並被告李振躍曾給付聘金20萬元？證人吳美慧與被告吳青
    鴻之說詞，相互矛盾。依上，實難認被告李振躍與王晴禾結
    婚係屬真正。再參以，經警於98年7 月23日查訪被告吳青鴻
    之高雄市○○區○○路1252巷1 號住處，係為透天式建築，
    住家的浴室盥洗用具無雙方之用品，衣櫥只有1 、2 件雙方
    的衣物，且很多灰塵，雙人床無睡過傾向，灰塵很厚，有入
    出國及移民署專勤事務第二大隊高雄市專勤隊查察紀錄表1
    份（偵卷第63、64頁）可按，是被告吳青鴻辯稱王晴禾與李
    振躍係同居在其住處云云，應為事後卸責之詞，不足採信。
    從而，益徵王晴禾與被告李振躍係屬假結婚。
  (四)準上而論，被告李振躍與王晴禾並無結婚之真意，被告吳青
    鴻居間促成該次假結婚，使大陸地區人民李振躍非法來臺及
    行使使公務員登載不實文書之事實，事證明確，犯行堪以認
    定，應依法論科。
三、新舊法比較：
    被告為上開犯行後，臺灣地區與大陸地區人民關係條例第79
    條業於92年10月29日修正，並於92年12月31日施行；刑法部
    分條文亦已於94年2 月2 日修正公佈，而於95年7 月1 日施
    行。依現行刑法第2 條第1 項規定：「行為後法律有變更者
    ，適用行為時之法律。但行為後之法律有利於行為人者，適
    用最有利於行為人之法律。」。茲就上開修正涵蓋之範圍，
    綜其全部罪刑之結果而為比較如下：
  (一)臺灣地區與大陸地區人民關係條例第79條於92年10月29日修
    正後，第79條第1 項之法定刑，由「5 年以下有期徒刑、拘
    役或科或併科新臺幣50萬元以下罰金」，修正為「1 年以上
    7 年以下有期徒刑，得併科新臺幣100 萬元以下罰金」，比
    較新舊法之結果，修正後之規定並無較有利於被告。
  (二)刑法第55條關於牽連犯之規定業經刪除，則被告所犯各罪，
    即應予分論併罰，比較新舊法結果，以適用被告行為時之法
    律即修正前刑法第55條牽連犯之規定，較有利於被告。
  (三)被告行為後，刑法第214 條之罰金最低數額，因其行為後刑
    法第33條第5 款之修正，而將原本規定之銀元1 元（依現行
    法規所定貨幣單位折算新臺幣標準條例，即新臺幣3 元）提
    高為新臺幣1,000 元，經比較新舊法之結果，自以修正前刑
    法較有利於被告。
  (四)就共犯規定，刑法第28條將「實施」修正為「實行」，新舊
    法之共同正犯範圍因此而有變動，自屬犯罪後法律有變更（
    最高法院96年度台上字第934 號判決參照），惟參照修正理
    由之說明，本案被告等之犯罪行為，依新舊法，均成立共同
    正犯，適用新法並無較有利於被告。
  (五)依修正前刑法第41條第1 項前段及廢止前罰金罰鍰提高標準
    條例第2 條前段規定，易科罰金應以銀元100 元以上300 元
    以下折算1 日，經折算為新臺幣後，以新臺幣300 元以上
    900 元以下折算1 日，而依修正後刑法第41條第1 項前段規
    定，應以新臺幣1,000 元、2,000 元或3,000 元折算一日，
    經比較此易科罰金之折算標準，以行為時法即修正前刑法規
    定對被告較為有利。
  (六)經綜合比較，應適用行為時之刑法，較有利於被告。
四、按大陸地區人民非經主管機關許可，不得進入臺灣地區；又
    不得使大陸地區人民非法進入臺灣地區，臺灣地區與大陸地
    區人民關係條例第10條第1 項及第15條第1 項第1 款定有明
    文。次按臺灣地區與大陸地區人民關係條例第79條第1 項處
    罰違反同條例第15條第1 款所定使大陸地區人民非法進入臺
    灣地區罪，凡非經合法手續進入者皆包含之，自不以偷渡進
    入為限（最高法院90年度台上字第3180號判決意旨參照）。
    被告吳青鴻以假結婚之方式，使大陸地區人民李振躍非法進
    入臺灣地區，核其所為，係違反臺灣地區與大陸地區人民關
    係條例第15條第1 款不得使大陸地區人民非法進入臺灣地區
    之規定，而應依92年10月29日修正前同條例第79條第1 項規
    定論處。被告持記載不實之戶籍謄本向境管局承辦公務員行
    使，係犯刑法第216 條、第214 條行使使公務員登載不實文
    書罪。被告使高雄市楠梓區戶政事務所承辦公務員，於戶籍
    登記簿電腦檔案等文書上，登載不實之低度行為，為其行使
    文書之高度行為吸收，不另論罪。被告與吳美慧就上開所犯
    使大陸地區人民非法進入臺灣地區之規定之罪間，及被告與
    吳美慧、李振躍就行使使公務員登載不實文書罪間，各有犯
    意聯絡及行為分擔，均為共同正犯。被告利用不知情之黃燕
    芬，以為向境管局申辦「大陸地區人民進入臺灣地區旅行證
    」，為間接正犯。又被告前揭所犯行使使公務員登載不實文
    書罪與使大陸地區人民非法進入臺灣地區罪二者間，有方法
    、目的之牽連關係，應依修正前刑法第55條後段規定，從較
    重之修正前臺灣地區與大陸地區人民關係條例第79條第1項
    之罪論處。至大陸地區人民李振躍係非法進入臺灣地區之大
    陸地區人民，其本身即為本件犯罪行為實施之對象，並無同
    時成為犯罪主體之餘地，是就上開使大陸地區人民非法進入
    臺灣地區罪，無從與被告間有犯意聯絡，成立共同正犯之可
    能，併此敘明。另被告有事實欄所載之前案紀錄，於86年9
    月18日易科罰金執行完畢，有臺灣高等法院被告前案紀錄表
    1 份在卷可按，其於有期徒刑執行完畢，5 年內故意再犯本
    件有期徒刑以上之罪，依刑法第47條第1 項規定，為累犯，
    並加重其刑。
五、爰審酌被告利用中度智能障礙之姪女王晴禾，以假結婚之方
    式使大陸地區人民來臺非法工作，造成行政機關對於大陸地
    區人民入出境管理之困難，使依法本不得入境之大陸地區人
    民來臺工作，造成潛在國家安全之危害，更衍生社會問題、
    增加社會成本，其行為實有不當，而李振躍自90年6 月間非
    法進入臺灣後，直至98年7 月間始遭查獲，非法停留臺灣之
    時間甚長，難認被告犯行對社會影響層面不大，犯後否認犯
    行，態度非佳，被告之智識程度，犯罪之目的、手段等一切
    情狀，量處如主文所示之刑；又被告之犯罪時間在96年4 月
    24 日 以前，所犯為中華民國九十六年罪犯減刑條例第3 條
    以外之罪，應依前開減刑條例第2 條第1 項第3 款規定，減
    其宣告刑之2 分之1 ，並依廢止前罰金罰鍰提高標準條例第
    2 條規定諭知減刑後易科罰金之折算標準。
據上論斷，應依刑事訴訟法第299 條第1 項前段，修正前臺灣地
區與大陸地區人民關係條例第79條第1 項，刑法第2 條第1 項前
段、第11條前段、第216 條、第214 條、第47條第1 項，修正前
刑法第28條、第55條、第41條第1 項前段，廢止前罰金罰鍰提高
標準條例第2 條，中華民國九十六年罪犯減刑條例第2 條第1 項
第3 款、第7 條，判決如主文。
本案經檢察官鄭珮琪到庭執行職務。
中    華    民    國    100    年    2    月    10    日
                  刑事第十六庭  審判長法  官  曾逸誠
                                      法  官  姚水文
                                      法  官  洪榮家
以上正本證明與原本無異。
如不服本判決應於收受送達後10日內向本院提出上訴書狀，並應
敘述具體理由；如未敘述上訴理由者，應於上訴期間屆滿後20日
內向本院補提理由書（均須按他造當事人之人數附繕本）「切勿
逕送上級法院」。
中    華    民    國   100    年    2     月    10    日
                                      書記官  陳鈺甯
附錄本案論罪科刑法條：
臺灣地區與大陸地區人民關係條例第15條第1款：
左列行為不得為之：
一、使大陸地區人民非法進入臺灣地區。
修正前臺灣地區與大陸地區人民關係條例第79條第1項：
違反第15條第1 款規定者，處5 年以下有期徒刑、拘役或科或併
科新臺幣50萬元以下罰金。
刑法第214條：
明知為不實之事項，而使公務員登載於職務上所掌之公文書，足
以生損害於公眾或他人者，處3 年以下有期徒刑、拘役或500 元
以下罰金。
刑法第216條：
行使第210 條至第215 條之文書者，依偽造、變造文書或登載不
實事項或使登載不實事項之規定處斷。